臺灣新竹地方法院刑事判決
109年度簡上字第112號
上  訴  人  臺灣新竹地方檢察署檢察官
被      告  張詩寒



上列上訴人即被告因違反毒品危害防制條例案件，不服本院新竹
簡易庭於民國109 年7 月29日所為之109 年度竹簡字第879 號第
一審刑事簡易判決（聲請簡易判決處刑案號：臺灣新竹地方檢察
署檢察官109 年度毒偵字第920 號），提起上訴，本院管轄第二
審之合議庭認為應改依適用通常程序審理，並自為第一審判決如
下：
    主  文
原判決撤銷。
本件公訴不受理。
    理  由
一、聲請簡易判決處刑意旨略以：被告張詩寒前因施用毒品案件
　　，經本署檢察官以108 年度毒偵字第1991號為附命完成戒癮
　　治療之緩起訴處分確定，緩起訴期間為民國109 年2 月3 日
　　至110 年8 月2 日止。詎仍不思悔改，於109 年5 月7 日中
　　午12時許，在新竹市○區○○路0000巷0 弄0 號303 號房內
　　，以燒烤玻璃球方式，施用第二級毒品甲基安非他命1 次。
　　嗣於109 年5 月12日9 時36分許，因另案為警在上址拘獲，
　　並扣得甲基安非他命1 包（毛重0.44公克）、藥鏟1 支、殘
　　渣袋1 個，復經警採尿送驗結果呈安非他命、甲基安非他命
　　陽性反應，因認被告張詩寒涉犯毒品危害防制條例第10條第
　　2 項之施用第二級毒品罪嫌等語。
二、按起訴之程序違背規定者，應諭知不受理之判決，並得不經
　　言詞辯論為之，刑事訴訟法第303 條第1 款及第307 條分別
　　定有明文。又此所稱起訴之程序違背規定，係指檢察官提起
　　公訴之訴訟行為於程序上有違法律之規定而言。而提起公訴
　　之訴訟行為是否於程序上有違法律規定，原則上固是以起訴
　　時所存在之事項及法律規定為判斷，惟檢察官起訴後始發生
　　之情事變更事由，致法院不能為實體審理者，亦屬「起訴之
　　程序違背規定」，有最高法院109 年度臺上字第3826號刑事
　　判決意旨足資參照。經查本案被告張詩寒行為後，毒品危害
　　防制條例第20條、第23條業於109 年1 月15日修正公布，於
　　109 年7 月15日施行，而依修正後毒品危害防制條例第35條
　　之1 第2 款前段規定，審判中之案件由法院依修正後規定處
　　理；又被告被訴於109 年5 月7 日中午12時許施用第二級毒
　　品案件，係前揭毒品危害防制條例於109 年7 月15日施行同
    日經檢察官聲請簡易判決處刑而繫屬於本院等情，有臺灣新
　　竹地方檢察署109 年7 月14日竹檢永行109 毒偵920 字第10
　　99023518號函上所蓋本院收文章戳在卷可憑，依前揭說明，
　　本案自應適用修正後之規定。又按109 年1 月15日修正公布
　　、同年7 月15日施行之毒品危害防制條例第35條之1 第2 款
　　前段所稱「依修正後規定處理」，就本次再犯第10條之罪，
　　距最近1 次觀察、勒戒或強制戒治執行完畢釋放後，已逾3
　　年者，法院得視個案情形，就依職權裁定令被告入勒戒處所
　　觀察、勒戒，或依刑事訴訟法第303 條第1 款規定為不受理
　　之判決，擇一適用，亦有最高法院刑事大法庭109 年度臺抗
　　大字第1771號裁定意旨足資參照。
三、次按109 年1 月15日修正公布，同年7 月15日施行之毒品危
　　害防制條例第20條第3 項規定，犯第10條之罪於觀察、勒戒
　　或強制戒治執行完畢釋放後，3 年後再犯第10條之罪者，適
　　用本條前2 項之規定。現行毒品條例既認施用毒品者具有「
　　病患性犯人」特質，強調「治療勝於處罰」、「醫療先於司
　　法」，對於第20條第3 項及第23條第2 項所謂「3 年後（內
　　）再犯」，自應跳脫以往窠臼，以「3 年」為期，建立「定
　　期治療」之模式。準此，第20條第3 項規定中所謂「3 年後
　　再犯」，只要本次再犯（不論修正施行前、後）距最近1 次
　　觀察、勒戒或強制戒治執行完畢釋放，已逾3 年者，即該當
　　之，不因其間有無犯第10條之罪經起訴、判刑或執行而受影
    響，業經最高法院大法庭著有109 年度臺上大字第3826號刑
　　事裁定可資參照。　　
四、又按毒品危害防制條例於97年4 月30日修正公布、同年10月
　　30日施行後，對於犯該條例第10條第1 項、第2 項之施用第
　　一級或第二級毒品罪者，進入司法程序之戒癮治療方式，係
　　採取第20條第1 項、第2 項規定「觀察、勒戒或強制戒治」
　　及第24條第1 項所定「附命完成戒癮治療之緩起訴處分」雙
　　軌制。同條例於109 年1 月15日又修正公布第20條第3 項及
　　第23條第2 項，於同年7 月15日施行，依同條例第35條之1
　　第1 款、第2 款規定，犯第10條之罪者，不論其行為係在新
　　法施行生效前或施行生效後所為，均應依新法規定處理。而
　　修正後毒品條例第20條第3 項、第23條第2 項依其文義，均
　　以「觀察、勒戒或強制戒治執行完畢釋放後」，據以計算上
　　揭「3 年後（內）再犯」之期間，是欲適用該等規定，自以
　　觀察、勒戒或強制戒治等處遇「執行完畢」並釋放為其前提
　　提。倘並無觀察、勒戒或強制戒治等處遇或該等處遇尚未執
    行完畢，自無從起算該「3 年」期間，即無該等規定之適用
　　，自應依修正後毒品危害防制條例第20條第1 項「初犯」之
　　規定辦理。再按修正後毒品危害防制條例第23條第2 項係以
　　「觀察、勒戒或強制戒治執行完畢釋放後，3 年內再犯」為
　　其追訴條件；查被告因施用毒品案件，經檢察官依刑事訴訟
　　法第253 條之1 第1 項、第253 條之2 第1 項第6 款及修正
    前毒品危害防制條例第24條第1 項，為「附命完成戒癮治療
　　之緩起訴處分」後，因被告未完成戒癮治療之必要命令，經
　　檢察官依職權撤銷該緩起訴處分確定，並依修正前同條例第
　　24條第2 項提起公訴；被告再於前案緩起訴處分確定後3 年
　　內因再施用毒品案件而為警查獲，則被告前既未曾接受觀察
　　、勒戒等處遇，且此施用毒品案件又係在前案緩起訴處分經
　　撤銷確定後再犯，與修正後毒品危害防制條例第23條第2 項
　　、修正前同條例第24條第2 項之要件均不相符，自無從適用
　　上述2 項規定予以追訴處罰，仍應適用修正後毒品危害防制
　　條例第20條第1 項規定辦理，最高法院109 年度臺上大字第
　　3536號刑事提案裁定、撤銷提案裁定意旨足供參照。是以被
　　告前縱經檢察官為附命完成戒癮治療之緩起訴處分，仍與觀
　　察、勒戒或強制戒治等處遇執行完畢有別，其倘再為施用毒
　　品犯行，檢察官仍應依修正後毒品條例第20條第1 項、第3
　　項或第23條第2 項之規定，分別視其為「初犯及3 年後再犯
　　」或「3 年內再犯」之施用毒品者，而決定適用觀察、勒戒
　　等處遇或起訴之程序，不因其前曾經檢察官為附命完成戒癮
　　治療之緩起訴處分而受影響。
五、經查被告前因施用毒品案件，經臺灣新竹地方檢察署檢察官
　　於108 年12月26日以108 年度毒偵字第1911號為附命完成戒
    癮治療之緩起訴處分，於109 年2 月3 日確定，然該緩起訴
　　處分已遭撤銷，而經臺灣新竹地方檢察署檢察官以109 年度
    撤緩毒偵字第193 號聲請簡易判決處刑在案，此外被告並無
　　受觀察、勒戒或強制戒治之紀錄等情，有臺灣高等法院被告
    前案紀錄表1 份在卷足稽；觀諸修正後毒品危害防制條例第
    23條第2 項係以「觀察、勒戒或強制戒治執行完畢釋放後，
　　3 年內再犯」為其訴追條件，本案被告前既未曾受有觀察、
　　勒戒等處遇，自無從適用該規定予以追訴處罰；再者，本院
　　衡以毒品危害防制條例為防制毒品危害，維護國民身心健康
　　之立法目的，暨本次修法擴大檢察官對施用毒品者附條件緩
　　起訴之範圍，使其能視個案具體情節給予適當多元處遇之修
　　法精神；同時因認檢察官尚未及審酌被告有無不適合附命完
　　成戒癮治療等緩起訴處分之情形，故本院如逕予裁定觀察、
　　勒戒，顯屬對被告不利或有失公平，是以被告所為本案施用
　　第二級毒品犯行，認仍應由檢察官依修正後毒品危害防制條
　　例之規定，基於一次性之整體規劃而重啟處遇程序，視被告
　　個案情形，是否適合「觀察、勒戒或強制戒治」或給予「附
　　命完成戒癮治療緩起訴處分」，自不得對被告追訴處罰，從
　　而檢察官之聲請簡易判決處刑有上開法律規定與實務見解改
　　變之情事變更事由，其起訴程序即屬違背規定，揆諸前揭說
　　明，自應為公訴不受理之判決，原審未及審酌上情，而對被
　　告為有罪之實體判決，容有未洽。檢察官上訴意旨指摘此部
　　分，核屬有理由，自應由本院將原第一審之簡易判決撤銷，
　　改依通常程序自為第一審判決，並不經言詞辯論，逕諭知公
　　訴不受理之判決。
六、末按對於簡易判決之上訴，準用刑事訴訟法第3 編第1 章及
　　第2 章之規定，管轄第二審之地方法院合議庭受理簡易判決
　　上訴案件，應依通常程序審理，其認案件有該法第452 條之
　　情形者，應撤銷原判決，逕依通常程序為第一審判決，此為
　　法院辦理刑事訴訟簡易程序案件應行注意事項第14點所明
　　定。本件被告於審理後既經本院為不受理判決之諭知，有刑
    事訴訟法第451 條之1 第4 項但書第3 款所定之情形，則檢
　　察官對其聲請簡易判決處刑，顯不合刑事訴訟法第449 條所
　　定得以簡易判決處刑之案件，爰予撤銷原判決，並依刑事訴
　　訟法第452 條之規定改依通常程序審理，且準用刑事訴訟法
　　第369 條第2 項，自為第一審判決，附此敘明。
據上論斷，應依刑事訴訟法第452 條、第455 條之1 第1 項、第
3 項、第369 條第1 項前段、第364 條、第303 條第1 款、第30
7 條，判決如主文。
本案經檢察官陳榮林聲請簡易判決處刑。
中　　華　　民　　國　　110 　年　　3 　　月　　31　　日
　　　　　　　　　刑事第一庭    審判長法  官  楊麗文
　　　　　　　　　                    法  官  魏瑞紅
　　　　　　　　　                    法  官  楊惠芬
以上正本證明與原本無異。
如不服本判決應於收受本判決後20日內向本院提出上訴書狀，上
訴書狀應敘述具體理由。上訴書狀未敘述上訴理由者，應於上訴
期間屆滿後20日內補提理由書狀於本院(均須按他造當事人之人
數附繕本 )「切勿逕送上級法院」。 
中　　華　　民　　國　　110 　年　　4 　　月　　6 　　日
　　　　　　　　　　　　　　　　　　　書記官  李艷蓉